【裁判字號】    99,訴,168
【裁判日期】    990720
【裁判案由】    分割共有物
【裁判全文】
臺灣彰化地方法院民事判決  99年度訴字第168號
原      告  丁○○
訴訟代理人  朱清雄律師
被      告  乙○○
            丙○○
            甲○○
上列當事人間請求分割共有物事件，本院於民國99年7月1日言詞
辯論終結，判決如下：
    主  文
兩造共有坐落彰化縣芳苑鄉○○段235地號、地目旱、面積1292
平方公尺及同地段264地號、地目建、面積2622平方公尺兩筆土
地其分割方法，如附圖一所示Ａ部分面積516.8平方公尺及編號
Ｅ部分部分面積1048.8平方公尺分歸被告乙○○、丙○○按原應
有部分比例共有取得，編號Ｂ部分面積775.2平方公尺及編號Ｄ
部分面積1282.19平方公尺分歸原告取得，編號Ｃ部分面積291.0
1平方公尺分歸被告甲○○取得。
訴訟費用由原告負擔百分之53、由被告乙○○、丙○○各負擔百
分之20、由被告甲○○負擔百分之7。
    事實及理由
一、本件被告甲○○經合法通知，未於言詞辯論期日到場，核無
    民事訴訟法第386條各款所列情形，爰依原告聲請，由其一
    造辯論而為判決。
二、本件原告起訴主張：座落彰化縣芳苑鄉○○段235地號、地
    目旱、面積1292平方公尺及同段264地號、地目建、面積262
    2平方公尺兩筆土地，為兩造分別共有，應有部分各如附表
    所示，系爭二筆土地並無依物之使用目的不能分割之情形，
    各共有人間亦無不分割之約定，主張依附圖二（即彰化縣二
    林地政事務所收件日期民國99年5月31日二土二字841號複丈
    成果圖）所示之分割方案分割。系爭235地號土地為特定農
    業區之農牧用地，屬農業發展條例第3條第11款之耕地，被
    告乙○○、丙○○各自面積未達0.25公頃，且係在91年8月2
    日取得，不符合農業發展條例第16條規定而不得分割為單獨
    所有，因此渠等二人只能維持共有，而原告係繼受自黃陳瑞
    香取得，且其係在89年1月4日前共有該應有部分，自得分割
    為單獨所有，又系爭264地號土地為建地，其上有被告乙○○、丙○○之建物如彰化縣二林地政事務所99年4月23日複
    丈成果圖所示編號Ｇ、Ｈ、Ｉ、Ｊ部分，其中編號Ｇ、Ｊ為
    破損之平房，編號Ｉ尚屬可居住，故將其保留給被告，編號
    Ｋ之建物為第三人所有，於分割後，尚須進行排除占有之行
    為，對當事人不利；再者，系爭264地號西半部之北側即同
    段265、266地號為被告甲○○共有，系爭264地號之東側即
    同段238地號土地為原告所有，故爰依民法第823條、第82 4
    條之規定，請求准予原物分割如附圖二所示之分割方案，分
    割後各共有人取得之土地較為方正，較有利土地之合併使用
    ，並符合農業發展條例之規定等情。並聲明：(一)兩造共有系
    爭二筆土地准予原物分割，其分割方法為如附圖二所示Ａ部
    分面積516.8平方公尺分歸被告乙○○、丙○○2人共同取得
    ；Ｂ部分面積775.2平方公尺分歸原告取得；Ｃ部分面積
    1282.19平方公尺分歸原告取得；Ｃ部分面積291.01平方公
    尺分歸被告甲○○取得；Ｅ部分面積699.2平方公尺分歸被
    告乙○○取得；Ｆ部分面積分歸被告丙○○取得。(二)訴訟費
    用由被告等負擔。
二、被告則以：
  (一)乙○○、被告丙○○部分：主張依附圖一（即彰化縣二林地
    政事務所收件日期民國99年5月31日二土二字840號複丈成果
    圖）所示分割方案分割。依彰化縣二林地政事務所99年4月2
    3日複丈成果圖之現況所示，編號Ｋ部分建物為鄰地所有系
    爭土地遭第三人佔用，原告分割方案與現況完全不符，被告
    主張之附圖一所示分割方案可以保留系爭264地號土地上，
    被告所有如現況圖所示編號Ｇ、Ｈ、Ｉ、Ｊ部分等建物，被
    告二人並於分割後繼續保持共有，且亦有一條小路可通行至
    西側上林路，倘依照原告所提方案將將拆除其他共有人所有
    之建物，至於系爭235地號土地之分割方法，則與原告所提
    分割方案並無二致等語置辯。並聲明：1.兩造共有系爭二筆
    土地准予原物分割，其分割方法為如附圖一所示Ａ部分面積
    516.8平方公尺分歸被告乙○○、丙○○2人共同取得；Ｂ部
    分面積775.2平方公尺分歸原告取得；Ｃ部分面積291.01平
    方公尺分歸被告甲○○取得；Ｄ部分面積1282.19平方公尺
    分歸原告取得；Ｅ部分面積1048.8平方公尺分歸被告乙○○
    、丙○○2人共同取得。2.訴訟費用由被告等負擔。
  (二)被告甲○○經合法通知，未於言詞辯論期日到場，亦未提出
    書狀作何聲明或陳述。
三、查原告主張座落彰化縣芳苑鄉○○段235地號、地目旱、面
    積1292平方公尺及同段264地號、地目建、面積2622平方公
    尺等兩筆土地，為兩造分別共有，應有部分各如附表等情，
    業據其提出土地登記謄本及地籍圖謄本為證，且為被告所不
    爭執，自堪信為真實。兩造間既無不分割之約定，亦無因物
    之使用目的不能分割之情形，就分割方法又不能達成協議，
    被告復同意二筆土地合併分割，從而，原告訴請准予原物合
    併分割，揆諸民法第八百二十三條第一項前段規定，核無不
    合，應予准許。
四、又查，系爭235地號土地為空地東側面臨現有15公尺寬之上
    林路，系爭264土地僅東南處一小部份面臨上林路，西側則
    面臨5公尺寬之巷道，264地號土地上現有如附圖三所示編號
    Ｅ接近全倒狀態之一層建物（無保留價值）及位於南邊被告
    乙○○、丙○○所有之編號Ｇ、Ｈ、Ｉ、Ｊ部分一層建物，
    暨遭鄰地占用之編號Ｋ部分建物等情，業經本院會同二林地
    政人員勘驗現場屬實，並製有勘驗筆錄及彰化縣二林地政事
    務所收件日期文號99年3月19日二土二字第414號複丈成果圖
    附卷可稽。
五、另按法院定分割方法時，必須考量兩造之利益、意願，由土
    地上建物現況、各共有人原使用位置、分割後各共有人分得
    土地之方整及利用價值，予以衡量。查依附圖二所示之分割
    方案原告分配取得編號Ｂ、Ｄ部分土地相連，235地號上Ｂ
    部分東側面臨上林路，264地號上Ｄ部分與其所有相鄰之同
    地段238地號土地相連接，238地號土地亦面臨上林路，故編
    號Ｂ、Ｄ兩部分可完整合併使用且均可由上林路對外通行；
    264地號土地上編號Ｅ部分分配予被告乙○○、丙○○取得
    ，分割後可保留渠等現有位於南邊之建物，且該部分土地東
    南側有巷道可通行上林路，惟因編號Ｅ部分有部份土地遭第
    三人建物所占用，且被告乙○○、丙○○所分配取得之235
    地號土地編號Ａ部分位於北邊，無法與編號Ｅ部分相連合併
    使用，均較為不利，然該方案既為渠等所提出即由其二人自
    行吸收無庸考量，另被告乙○○、丙○○同意於系爭土地分
    割後，仍願維持共有關係，故將編號Ａ、Ｅ部分部分劃歸該
    二人依應有部分比例保持共有；編號Ｃ部分北側面臨被告甲○○所有同地段265、266地號土地，將Ｃ部分分配與甲○○
    取得其可合併使用，尚稱妥適。至於原告所提之附圖二所示
    分割方案，原告取得之編號Ｂ、Ｃ部分除相連可整筆合併使
    用外，土地東側面臨15公尺寬之上林路部份均由其一人利用
    ，被告乙○○、丙○○分配取得之編號Ａ、Ｅ、Ｆ部分則分
    散於南北兩處，除不相鄰外渠等現有之建物有一半無法保留
    需拆除，且土地僅可由西側5公尺寬之巷道對外聯絡，各共
    有人分配取得之位置顯然不公平，故本院審酌上情認如附圖
    一所示之分割方案，分割後各筆土地較為方整，有利日後土
    地利用，且較為公允，應足採用，乃爰判決如主文第一項所
    示。
六、結論：原告之訴為有理由，依民事訴訟法第八十條之一、第
    七十八條、第八十五條第一項後段，判決如主文。
中    華    民    國    99    年    7     月    20    日
                  民事第一庭    法  官  黃倩玲
以上正本係照原本作成。
如對判決上訴，應於判決送達後20日內向本院提出上訴狀。
如委任律師提起上訴者，應一併繳納上訴審裁判費。
中    華    民    國    99    年    7     月    20    日
                                書記官  黃幼華
附表：
┌───┬────────┬────────┐
│共有人│系爭235地號土地 │系爭264地號土地 │
│      │應有部分        │應有部分        │
├───┼────────┼────────┤
│丁○○│    5分之3      │ 9010分之4406   │
├───┼────────┼────────┤
│乙○○│   15分之4      │   15分之4      │
├───┼────────┼────────┤
│丙○○│   15分之2      │   15分之2      │
├───┼────────┼────────┤
│洪東坡│   -------      │ 9010分之1000   │
└───┴────────┴────────┘

司法院資訊處製作；財團法人民間司法改革基金會備份。
